【裁判字號】    96,訴,1200
【裁判日期】    970421
【裁判案由】    侵權行為損害賠償
【裁判全文】
臺灣板橋地方法院民事判決              96年度訴字第1200號
原      告  丙○○
輔  佐  人  甲○○
被      告  乙○○
訴訟代理人  陳英鳳律師
被      告  丁○○
訴訟代理人  己○○
被      告  戊○○
上列當事人間請求侵權行為損害賠償事件，本院於民國97年4 月
7 日言詞辯論終結，判決如下：
    主  文
被告乙○○應給付原告新台幣伍拾貳萬零伍佰玖拾參元及自民國
九十六年五月十六日起至清償日止，按週年利率百分之五計算之
利息。
原告其餘之訴駁回。
訴訟費用由被告乙○○負擔五分之三，餘由原告負擔。
本判決第一項於原告以新台幣壹拾柒萬肆仟元供擔保後，得假執
行。
原告其餘假執行之聲請駁回。
    事實及理由
一、本件原告起訴主張：
（一）緣原告於民國94年8 月向被告乙○○反映其所有位於臺北
      縣永和市○○路177 巷6 弄3 號2 樓（以下簡稱：系爭房
      屋）之浴室下方，即原告住所客廳牆樑及天花板多處漏水
      ，惟被告乙○○對修繕事務惡意拖延，並將系爭房屋迅速
      出售予被告戊○○、丁○○。
（二）查本件經鈞院委託臺灣省結構工程技師公會於96年9 月13
      日、同年11月26、27日就系爭房屋進行第一次、第二次現
      場會勘。而參照臺灣省結構工程技師公會之鑑定報告書記
      載「九、鑑定結果：2.鑑定標的物（位於1 樓）漏水處之
      相對正上方，即2 樓浴廁位置，會勘時發現嵌入牆內之塑
      膠排水管有裂縫，若有水流過時，部分水即由該裂縫處漏
      出。至於2 樓浴廁地坪，經鑿除地磚及粉刷層至樓板混凝
      土面，未發現有防水層。浴廁雖經長時間未曾使用，會勘
      時發現地坪仍呈潮濕狀態」等語，加以第二次會勘楊金龍
      技師所出具之會勘說明「永和市○○路177 巷6 弄3 號2
      樓之浴室地板，於既有之磁磚上再鋪上水泥砂漿及磁磚，
      未見防水處理」等語，足證本件漏水原因實係2 樓浴室防
      水層年久失修所致。
（三）按「因故意或過失，不法侵害他人之權利者，負損害賠償
      責任。」、「數人共同不法侵害他人之權利者，連帶負損
      害賠償責任。」，民法第184 條第1 項前段、第185 條第
      1 項分別定有明文。經查，原告所有房屋牆樑泥作及裝潢
      損害可歸責於被告等所有2 樓房屋漏水所致，原告依上開
      民法之規定，自得請求被告等負連帶損害賠償責任。而原
      告房屋內部牆樑及裝潢之修復費用，依訴外人東穎建築師
      事務所預估為新臺幣（下同）500,000 元。又上開鑑定報
      告未列訴外人詠達工程有限公司針對原告建物因滲水造成
      之建物傷害及其所需補強部分工程估價151,200 元。另被
      告等一再拖延修繕事務，造成原告極大精神損失，非一般
      人所能容忍，嚴重影響原告之生活品質，原告請求精神慰
      撫金250,000 元。
（四）聲明：1.被告等應給付原告901,200 元，及自起訴狀繕本
      送達翌日起至清償日止，按週年利率5%計算之利息。2.原
      告願供擔保，請准宣告假執行。3 、訴訟費用由被告負擔
      。
二、被告則以：
（一）被告乙○○部分：
  １、本件鑑定報告書鑑定結果第3 點記載「鑑定標的物客廳、
      衣物間等物，天花板及牆，損壞主要係由2 樓崁入牆面之
      塑膠排水管列損漏水造成」等語，惟查：
    (1)參照會勘照片編號14號可知係屬埋設在2 樓牆壁內垂直之
      共同排水管路有龜裂現象，經會勘人員共同證實漏水原因
      確係埋設在2 樓牆壁內供給樓上住戶排水使用垂直豎立排
      之排水管龜裂所致，此有鑑定報告書所呈鑑定案件會勘紀
      錄表紀錄可稽，足證該處垂直豎立之排水管係由3 樓以上
      住戶共同使用，2 樓浴室廁所排水出口並不連接在該裂縫
      之上方處，2 樓排水系統並未使用通過2 樓牆面內之排水
      管路，則原告房屋所屬客廳、衣物間等物、天花板及牆之
      損壞顯非可歸責於被告甚明。
    (2)被告乙○○關於共用管路漏水事由早於96年11月26日聘請
      水電技術人員進行試水試壓測試，經技術人員告知2 樓衛
      浴設備所專用之排水管路並無漏水情形，蓋因2 樓浴廁外
      牆面有潮濕、油漆剝落等情，本件顯係共同管路漏水所致
      ，則鑑定內容既明示損壞原因為崁入牆內之排水管裂損，
      此項排水管為3 樓以上住戶所共用流經2 樓牆面，則其損
      壞顯非可歸責於被告。縱被告不免其責，參酌公寓大廈管
      理條例第10條第2 項及同條第12條之規定，自應由區分所
      有權人按其共有之應有部分比例分擔之，原告請求被告乙○○單獨負責亦非適法。
  ２、本件鑑定報告書對鑑定標的物漏水及損壞狀況勘查結果載
      有「至於地坪，經鑿除地磚及粉刷層至樓板混凝土時，未
      發現有防水層」等語：
      經查，系爭建物屋齡已達27年之久，鑑定人未考量68年興
      建建築物時在浴室地板施作防水層之必要性，且未探討當
      時是否具有防水材質，依當時技術應以水泥與砂之調配比
      例當防水層加以處理，況被告乙○○於購入後並無重新裝
      修管路，此由鑑定報告書附件4 所附照片可知浴室內管路
      潮濕處為該垂直共同排水管正上方處，右側為乾燥現象，
      足證本件漏水原因實與浴廁有無施作防水層無關。
  ３、本件鑑定報告書鑑定結果稱「至於1 樓廁所天花板有滲水
      痕跡，應係2 樓陽台邊下緣與1 樓採光罩間接合處未密集
      導致水滲入造成」等語：復查，審閱鑑定報告書所附照片
      編號9 即為原告後院採光罩邊緣接合處，該後院原為法定
      空地，原告未經全體區分所有權人同意，擅自增設為住宅
      廁所使用及搭建採光罩，依公寓大廈管理條例第7 條之規
      定，原告違法佔用，並因其自行施作採光罩未與2 樓陽台
      邊下緣間之接合處為密合處理，況原告此舉顯已侵害2 樓
      房屋所有權人之權利，被告乙○○自得拒絕其施作相接合
      ，原告請求顯屬無理。
  ４、關於本件修繕費用雖經估算，惟本件因尋找漏水原因，致
      2 樓浴廁須為鑿除及修復，此項費用共計83,270元，自應
      列入本件修繕費用之計算。又鑑定報告書就修繕費用概括
      原告違法佔用，且未經同意施作採光罩部分之損壞修復費
      用，則此部份費用依法應予扣除等語，資為抗辯。
  ５、聲明：(1)原告之訴駁回。(2)訴訟費用由原告負擔。
（二）被告丁○○、戊○○部分：
  １、緣被告戊○○經東森房屋永和秀朗店詹再興先生仲介，於
      96年4 月12日與被告乙○○簽訂買賣契約，購買坐落臺北
      縣永和市○○路177 巷6 弄3 號2 樓之房屋，並指定被告
      丁○○為登記名義人，並於同年月30日完成所有權移轉登
      記。而被告等進行房屋整理修繕工作之際，原告竟以系爭
      房屋漏水致伊受有損害為由，向被告等請求損害賠償。
  ２、參照臺灣省結構工程技師公會鑑定報告書鑑定結果第3 點
      載明「鑑定標的物室內裝潢損壞係由2 樓嵌入牆內之塑膠
      排水管裂損漏水造成及2 樓陽台邊下緣與1 樓採光罩間接
      合處未密合導致水滲入造成」等語，惟該2 樓嵌入牆內之
      塑膠排水管全棟連通，係供全棟住戶所共同使用之共用部
      分，依公寓大廈管理條例第10條第2 項之規定，共用部分
      、約定共用部分之修繕、管理、維護，由管理負責人或管
      理委員會為之，其費用由公共基金支付或由區分所有權人
      按其共有之應有部分比例分擔之。因此，本件2 樓嵌入牆
      內塑膠排水管之破裂修復即應由全體住戶共同分擔，非只
      因破裂處在2 樓部分即應由2 樓住戶負全部修復責任。又
      該水管破裂及廁所地坪未施作防水層皆非被告等所為，被
      告等自無侵害1 樓住戶權利之可能。至於2 樓陽台邊下緣
      與1 樓採光罩間接合處未密合導致水滲入，然1 樓採光罩
      係被告等購置系爭房屋前即已裝設，且應係由原告雇工裝
      設，則因該設施裝設不良所產生之損害，自應由裝設設施
      人員負賠償責任。
  ３、經查，被告等購置系爭房屋知悉浴室存有漏水瑕疵，即委
      託訴外人宗憲工程設計公司準備進行修繕工作，卻遭到原
      告阻擋，迫使被告等直至96年12月始完成修繕工作。縱系
      爭房屋繼續有損害之發生，惟原告前述阻撓修復工作之舉
      ，對於損害之繼續發生亦應負其責任。況原告亦自承裝潢
      損失應由被告乙○○負擔修復義務，其追加起訴被告戊○○、丁○○，僅係使被告等能促請被告乙○○履行修復義
      務之手段，亦表示被告乙○○搬離後，房屋裝潢損害已不
      再擴大，足證被告等並無任何侵害原告權利之事實。
  ４、縱被告等應負修復責任，惟被告等已針對破裂水管及防水
      進行修復施工，被告等顯已履行完畢。至於原告住所裝潢
      修復責任，被告乙○○與被告戊○○簽訂買賣契約時，已
      承諾願負擔修復之責，被告等亦曾多次告知並出示此書據
      予原告。是原告任意指摘被告戊○○、丁○○應負擔修復
      義務，自有未洽等語置辯。
  ５、若被告須負損害賠償責任，請求將其修理台北縣永和巿保
      平路177 巷6 弄3 號2 樓房屋漏水之費用86,000元，予以
      抵銷。
  ６、聲明：（1） 原告之訴及其假執行之聲請均駁回。（2）
      如受不利判決，被告願供擔保，請准宣告免予假執行。（
      3）訴訟費用由原告負擔。
三、原告主張前揭事實，業據提出系爭房屋漏水及損害照片1 組
    、系爭房屋漏水工程修復報價單1 份、系爭房屋漏水工程修
    復期間外宿旅館館房價參考資料1 份、建物登記第二類謄本
    等為證，被告等均否認原告上開主張，並以前揭情詞資為抗
    辯。是本件應審究者，為（一）被告丁○○、戊○○是否應
    負連帶損害賠償責任？（二）被告乙○○是否應負損害賠償
    責任？（三）原告之各項請求是否有理由？
四、本院之判斷：
（一）被告丁○○、戊○○是否應負連帶損害賠償責任？
      原告主張其於94年8 月初，即發現其所有系爭房屋之客廳
      通往飯廳周圍牆柱天花板多處漏水，致裝潢損害、大面磚
      牆壁癌，係因被告乙○○出售予被告丁○○之系爭房屋之
      2 樓浴室熱水管爆裂、浴室防水層年久失修所造成等情，
      固據提出系爭房屋漏水及損害照片1 組、系爭房屋漏水工
      程修復報價單1 份、系爭房屋漏水工程修復期間外宿旅館
      館房價參考資料1 份、建物登記謄本等為證，惟為被告丁○○、戊○○所否認，並以前揭情詞資為抗辯。經查，本
      件損害發生之時點，係於94年8 月初，而被告丁○○係於
      96年4 月12日向被告乙○○買受系爭房屋之2 樓，並於96
      年4 月30日完成所有權移轉登記，且系爭房屋之2 樓係於
      96年5 月14日始點交予被告丁○○等情，為兩造所不爭執
      ，且有建物登記第二類謄本附卷可參。足見本件損害發生
      之時點，既係於94年8 月初，而系爭房屋之2 樓係於96年
      5 月14日始點交予被告丁○○，是本件損害之發生，實與
      被告丁○○、戊○○間並無相當因果關係，則被告丁○○
      、戊○○自不應負連帶損害賠償責任。
（二）被告乙○○是否應負損害賠償責任？
      原告主張其於94年8 月初，即發現其所有系爭房屋之客廳
      通往飯廳周圍牆柱天花板多處漏水，致裝潢損害、大面磚
      牆壁癌，係因被告乙○○在出售予被告丁○○前之系爭房
      屋之2 樓浴室熱水管爆裂、浴室防水層年久失修所造成等
      情，業據提出系爭房屋漏水及損害照片1 組、系爭房屋漏
      水工程修復報價單1 份、系爭房屋漏水工程修復期間外宿
      旅館館房價參考資料1 份、建物登記謄本等為證，惟為被
      告乙○○所否認，並辯稱：鑑定內容既明示損壞之因為嵌
      入牆內之排水管裂損，此項排水管為三、四樓以上住戶所
      共用流經二樓牆面，則其損壞顯非可歸責於被告二樓住戶
      ，原告請求二樓住戶賠償即有未合云云。經查，本院曾就
      系爭房屋漏水之原因、修繕方式、金額、損害之位置、數
      量暨修繕金額、裝潢受損之項目、回復原狀之金額，囑託
      台灣省結構工程技師公會鑑定，經該會以97年3 月10日台
      省結技鑑字第1557號函附鑑定報告書，其鑑定結果認：「
      1 、依據現場勘查結果，鑑定標的物之客廳通往飯廳周圍
      牆、天花板及浴廁等多處有滲水痕跡。2 、鑑定標的物（
      位於一樓）漏水處之相對正上方，即二樓浴廁位置，會勘
      時發現嵌入牆內之塑膠排水管有裂縫，若有水流過時，部
      分水即由該裂縫處漏出。至於地坪，經鑿除地磚及粉刷層
      至樓版混凝土面，未發現有防水層。浴廁雖經長時間未會
      使用（因原住戶遷出之故），會堪時發現地坪仍呈現潮濕
      狀態。3 、綜合上述研判，鑑定物客廳、衣物間等處天花
      板及牆損壞主要係由二樓嵌入牆內之塑膠排水管裂損漏水
      造成。至於一樓廁所天花板有滲水痕跡，應係二樓陽台邊
      下緣與一樓採光罩間接合處未密合導致水滲入造成。」等
      情，此有該鑑定報告書附卷可參。足見系爭房屋之客廳、
      衣物間等處天花板及牆損壞主要係由二樓嵌入牆內之塑膠
      排水管裂損漏水造成。又一樓廁所天花板有滲水痕跡，應
      係二樓陽台邊下緣與一樓採光罩間接合處未密合導致水滲
      入造成，是本件損害既係因二樓嵌入牆內之塑膠排水管裂
      損及二樓陽台邊下緣與一樓採光罩間接合處未密合所造成
      ，而本件損害時之系爭房屋之二樓房屋所有權人為被告乙○○，則被告乙○○自應就本件損害負損害賠償責任。足
      見被告乙○○此部分之抗辯，不足採信。
（三）原告之各項請求是否有理由？
      茲就原告各項請求，分別詳予審酌如下：
  １、關於修復費用及施工期間外宿費用共計651,200元部分：
      原告主張其因本件損害，預估須支出修復費用及施工期間
      外宿費用共計651,200 元，業據提出估價單及估價資料等
      為證，惟為被告乙○○所否認，並辯稱：本件因為尋找漏
      水原因，致被告二樓浴廁須為鑿除及修復，此項費用共為
      83,270元請一併列入本件修繕費用之計算，又鑑定報告書
      上就修繕費用概括有上述原告所違法占用，且未經同意施
      作採光罩部分之損壞修復費用（即一樓廁所天花板滲水部
      分），則此部分依法應予扣除云云。經查，本院曾就系爭
      房屋漏水之原因、修繕方式、金額、損害之位置、數量暨
      修繕金額、裝潢受損之項目、回復原狀之金額，囑託台灣
      省結構工程技師公會鑑定，經該會以97年3 月10日台省結
      鑑字第1557號函附鑑定報告書，其鑑定標的物損壞修復方
      法建議及所需費用概估認：「（一）鑑定標的物損壞修復
      方法建議採下列處理原則：1 、二樓浴廁宜先將損壞之排
      水管更新，並鑿除現有地磚，加鋪防水層後，再依原裝修
      面修復。2 、鑑定標的物天花板拆除後，檢視樓版是否有
      裂縫存在，若有裂縫，可採環氧樹脂（EPOXY） 壓力灌注
      修復，至於天花板則依原有設計修復，牆壁則可重新批土
      油漆。（二）依據上述建議之修復方法，概估所需工期為
      45天。施工期間搬遷費用約為20,000元。施工期間在外居
      住租屋費為45,000元。（三）鑑定標的物依前項建議修復
      方法，概括所需之修繕費用如下：1 、鑑定標的物屋內漏
      水原因修繕所需費用為95,910元。2 、鑑定標的物屋內因
      漏水所致損害修繕所需費用約為195,480 元。3 、鑑定標
      的物屋內裝潢受損回復原狀所需費用（扣除折舊）約為16
      4,203 元（此費用係依據第2 項扣除折舊後之費用）。」
      等情，此有該鑑定報告書附卷可參。足見本件損害，原告
      可請求施工期間搬遷費用約為20,000元、施工期間在外居
      住租屋費為45,000元、鑑定標的物屋內漏水原因修繕所需
      費用為95,910元、鑑定標的物屋內因漏水所致損害修繕所
      需費用約為195,480 元、鑑定標的物屋內裝潢受損回復原
      狀所需費用（扣除折舊）約為164,203 元（此費用係依據
      第2 項扣除折舊後之費用），共計520,593 元。至於逾此
      部分之請求，為無理由，應予駁回。又本件損害既係因二
      樓嵌入牆內之塑膠排水管裂損及二樓陽台邊下緣與一樓採
      光罩間接合處未密合所造成，而本件損害時之系爭房屋之
      二樓房屋所有權人為被告乙○○，則被告乙○○自應就本
      件損害負損害賠償責任，業如前述，則被告乙○○所為請
      求將一樓廁所天花板滲水部分予以扣除，及將其二樓浴廁
      須為鑿除及修復，此項費用共為83,270元請一併列入本件
      修繕費用之計算之前揭抗辯，均顯屬無據，均不足採信。
  ２、關於精神慰撫金250,000元部分：
      按不法侵害他人之身體、健康、名譽、自由、信用、隱私
      、貞操或不法侵害其他人格法益情節重大者，被害人雖非
      財產上損害，亦得請求賠償相當之金額，民法第195 條第
      1 項前段定明文。經查，系爭房屋之客廳、衣物間等處天
      花板及牆損壞主要係由二樓嵌入牆內之塑膠排水管裂損漏
      水造成。又一樓廁所天花板有滲水痕跡，應係二樓陽台邊
      下緣與一樓採光罩間接合處未密合導致水滲入造成，業如
      前述，則被告乙○○之過失行為，僅造成原告之財產受損
      ，而非侵害原告之身體、健康、名譽、自由、信用、隱私
      、貞操或其他人格法益。故原告請求精神慰撫金250,000
      元，顯與前揭規定不符，不應准許。
五、綜上所述，原告依侵權行為損害賠償請求權，請求被告乙○○給付520,593元，及自起訴繕本送達之翌日即96年5 月16
    日起至清償日止，按年息5%計算之利息，為有理由，應予准
    許；逾此範圍之請求，即屬無據，應予駁回。
六、原告陳明願供擔保，聲請宣告假執行，經核原告勝訴部分，
    合於法律規定，爰酌定相當之擔保金額宣告之；原告其餘假
    執行之聲請，因訴之駁回而失所依據，應併予駁回。
七、本件事證已臻明確，兩造其餘攻擊、防禦方法及未經援用之
    證據，經本院審酌後，認為均不足以影響本判決之結果，爰
    不逐一論述，併此指明。
八、據上論結，本件原告之訴為一部有理由、一部無理由，依民
    事訴訟法第79條、第390條第2 項，判決如主文。
中    華    民    國    97    年    4     月    21   日
                  民事第二庭    法  官  許麗華
以上正本係照原本作成。
如對本判決上訴，須於判決送達後20日內，向本院提出上訴狀。
中    華    民    國    97    年    4    月    21    日
                                書記官  蕭佩宜


司法院資訊處製作；財團法人民間司法改革基金會備份。
